【裁判字號】    90,台上,7217
【裁判日期】    901128
【裁判案由】    貪污
【裁判全文】
最高法院刑事判決                                九十年度台上字第七二一七號
    上  訴  人  台灣高等法院花蓮分院檢察署檢察官
    被      告  甲○○
    選任辯護人  唐
右上訴人因被告貪污案件，不服台灣高等法院花蓮分院中華民國八十九年八月二十四
日第二審更審判決 (八十九年度重上更(六)字第七一號，起訴案號：台灣花蓮地方法院
檢察署八十一年度偵字第八七八、一○九二號) ，提起上訴，本院判決如左：
    主  文
原判決撤銷，發回台灣高等法院花蓮分院。
    理  由
本件原判決以公訴意旨略稱：被告甲○○係花蓮縣警察局消防隊組長，負責消防設備
檢查業務，為依據法令從事公務之人員，竟基於概括之犯意，於民國八十年五、六月
間，利用檢查台灣省立花蓮高級農業職業學校圖書館第二期工程消防設備之職務上機
會，在現場收受建築商人江政成致送賄款新台幣（下同）三千元。又於同年十二月五
日檢查花蓮縣吉安鄉○○村○○路三○○巷三十弄十九、二十一、二十三、二十五號
消防設備時，明知該等新建之房屋未依規定裝設消防設備，竟違背職務予以檢查合格
，並收受建築商人韋光華（經不起訴處分）致送賄款一萬六千元，及接受韋光華之餐
飲款待（約花費四千元）；八十一年三月十日，被告赴同弄九、十一、十三、十五、
十七號檢查消防設備時，仍違背職務予以檢查合格，並收受韋光華致送賄款一萬五千
元，因認被告涉犯修正前戡亂時期貪污治罪條例第五條第三款、第四條第六款罪嫌，
應依連續犯處斷云云。但經審理結果，認被告犯罪不能證明，因而撤銷第一審論處被
告對於違背職務之行為收受賄賂罪刑之判決，改判諭知被告無罪，固非無見。
惟查：(一)本件究係韋光華主動向調查單位自首檢舉被告甲○○收賄，並出示個人製作
之二紙支出傳票以為證明，抑係調查人員發現被告涉嫌收賄並掌握部分事證後，始策
動韋光華配合調查蒐證，因攸關韋光華所為證言及該二紙支出傳票憑信性之判斷，自
應詳為勾稽，綜合全案卷證審慎判斷，以期發現真實；復因韋光華前後供述不一，卷
內有證據價值相反之資料併存，法院為裁判時，自應詳細闡述其如何為證據取捨之心
證理由，始為適法，本院前次發回意旨已予指明。而證人韋光華一再陳明調查人員早
就開始調查被告收賄案件，本案並非其出面檢舉，是調查人員直接到工地拿走帳冊資
料，找其與黃瑞宮配合調查蒐證，二紙傳票是在調查站應訊時，始由調查人員自整本
之傳票內抽出等情（見更(四)卷第二九、三十頁，更(五)卷第四三、四四頁，更(六)卷第五
四頁），原審向法務部調查局花蓮調查站函查結果，該調查站雖於八十九年七月二十
七日以九○五九八號函復稱「甲○○涉嫌貪污一案，為韋光華於八十一年三月十八日
到本站自首行賄，並出示現金支出傳票二張」（見更(六)卷第五十頁），但該調查站八
十一年一月二十一日及三月十一日致「林興華」之函稿中，對於本案調查蒐證之經過
有詳盡之敘述，其中三月十一日之函稿內註明「四、檢附電話錄音帶編號一至五共五
卷譯稿編號一至五、宜佳建設公司八十一、三、十支出傳票一張」（見本院八十四年
度台上字第五二二九號卷第二十至二二頁、二三至二六頁) ，倘該二函稿之記載無誤
，本件應係調查人員發現被告涉嫌收賄並掌握部分事證後，始策動韋光華配合調查蒐
證，而非韋光華主動檢舉被告收賄並出示支出傳票為證，前開調查站函記載韋光華於
八十一年三月十八日出示現金支出傳票二張，是否與事實相符，殊有疑問。原審未檢
附上述函稿向該調查站確實查明，對於該二函稿內容及所附五捲電話錄音譯稿中與本
案有關部分，亦未予調查斟酌，僅憑前開調查站函顯有疑問之記載，遽認韋光華係主
動向調查單位自首出示支出傳票，並推論其自首之動機令人生疑，而為有利於被告之
認定，自嫌率斷，有調查未盡及理由不備之違誤。(二)黃瑞宮與韋光華於八十一年三月
十日之電話錄音譯稿記載：「黃：沒關係，甲○○在不在。韋：我去他剛要出去，他
說與人約好要到現場看，他叫我十點半去，我向他說十一點比較妥當。黃：他二萬元
拿去了沒有？韋：沒有。黃：看好之後，錢才要給他是嗎？韋：沒看好，我不會給他
。黃：你也怕他刁難。韋：拿去了一定簽得出來，如拖個一、二天，我對你也不好意
思……。黃：你有否向他講要給他（指錢）。韋：有。黃：他也答應二萬元解決？韋
：我的處理方式是錢既拿了，不可來現場看，就這樣幫我簽下去，馬上抱出來，一手
交錢，一手交貨。黃：抱出來，錢就給他。韋：我每次都是他案給我後跟我出來，我
錢就拿給他，我不會讓人看到，他也很放心……」，同日二人再次通話，「黃：小龍
（韋光華），辦好了沒有？韋：辦好了，剛辦好。黃：不好意思，讓你處理那麼久。
韋：我在那邊等，他們隊長沒有回來。黃：已簽好了？韋：已簽好了，已拿回來了。
黃：他現在是只拿二萬元不用再加，我問你這事，是因我和陳先生尚未結帳，錢是我
先墊，尚未向他拿。韋：我是向他講明的，我拿給他他也沒有算 (指錢) 。黃：放進
去就好了。韋：他直接放進去（放入口袋），他向我說了一些五、四、三的話，他說
要拿給他的隊長……」 (同上卷第三六至三八頁、第四二至四三頁) 。又韋光華與被
告於八十一年三月十九日之電話錄音譯稿記載：「韋：先生你好，請問賴組長在嗎？
賴：我就是。韋：老大，老大哥我有些問題想請教你。賴：什麼問題？韋：早上我在
工地忙，調查局的人到我公司查帳，拿走了一些帳冊，裡面有幾張會消防時開的傳票
也被帶走，下午要調我去問，不知道該怎麼辦。賴：傳票裡面你寫什麼？韋：寫支付
消防隊甲○○，傳票不是我開的，我也不大清楚。賴則不語。韋：老大！上次老包的
事情，問過後有卡到你什麼事嗎？賴：沒有。只有搜你那裡，沒有其他的地方嗎？韋
：聽我的工人說查了四、五家，我們這附近的都查。韋：他們全部的帳冊都查，傳票
又不是我寫的，是我叔叔（黃瑞宮）寫的。上次老包的事情沒怎樣嗎？賴：早就沒事
了。韋：好吧！不然我就隨便和他們說吧！賴問：說怎樣？韋：就說我們去吃飯好了
！這樣應該不會有事了！賴：多少錢？韋：三月份和去年，去年那一次二萬塊錢，說
餐廳吃飯你應該不會有事吧！賴：傳票上面為什麼要寫名字呢？韋：傳票的事我怎麼
曉得，要是我開就不會這麼寫。賴：要陷害也不要這樣子害！韋：傳票是黃先生那邊
開的，要是我開都是只寫交際費而已。賴：你若去了要怎麼講？韋：我就說你幫我忙
，我請你客。賴：我怎麼幫你的忙？你不能這麼講！韋：沒事幹嗎把傳票都給他們，
又都寫明細！賴：要陷害人也不要這樣做！好吧！韋：（急）老大！我會害你嗎？賴
則不語。韋：好吧，我就說私底下拜託你，然後請你客。賴：你這麼說反而更糟，你
拜託我就必須這樣嗎？唉！韋：一波未平一波又起，好吧，我再想辦法隨便編個理由
吧！賴：早上幾個人到你那裡？韋：五、六個人呢！賴：調查站的人嗎？韋：是啊。
賴：你會害我丟了工作，帳目有人這麼寫嗎！暗帳也沒有人這麼寫！韋：帳是他們那
邊作的，不可能讓我看的！賴：帳是誰寫的？韋：黃瑞宮那邊的人寫的。賴：黃瑞宮
！韋：好吧，我就說我們私底下借的好了！賴：我看不用多久就上報了，上報就糟了
！韋：你別的地方有收嗎？賴：沒有啦！韋：好吧！」（見八七八號偵查卷第二二至
二七頁），原審對前述黃瑞宮與韋光華不利於被告之電話錄音未予調查審論，且從韋
光華與被告前述電話錄音之全部內容觀之，倘韋光華所言並無其事，被告當亦不致如
此反應！原判決竟謂「依上開韋光華與被告間之對話內容，被告曾收受韋某交付之賄
款並接受其宴請固會有如此對話之可能，即被告未曾收受韋某交付之賄款並接受其宴
請，亦有可能為如此之對話」，所為之論斷，有違經驗法則。(三)證人之陳述有部分前
後不符，法院仍得本其審理所得之心證予以斟酌，尤其是關於事件之細節方面，因受
個人之記憶能力、表達方式、外在情境等因素影響，前後所言難免會有所出入，然其
基本事實之陳述，若果於真實性無礙，仍非不得予以採信。證人韋光華對於其為求檢
查順利通過，先前曾請託被告儘速辦理，檢查合格後，先後致送賄款一萬六千元及一
萬五千元予被告等主要情節，先後於偵審中證述甚詳，並陳明其與黃瑞宮未請出納、
會計，傳票是由支出者簽名，其與被告毫無怨隙，對被告幫忙只有感恩的心，且建築
工程款高達千萬元，不可能為區區數萬元作假（見上訴卷第一○二頁、更(一)卷第三四
頁、更(六)卷第五四、五五頁），證人黃瑞宮並證稱韋光華不可能報假帳（見上訴卷第
八七頁），被告亦曾陳明其與韋光華素無仇隙（見八七八號偵查卷第十三頁），則韋
光華豈會在被告檢查通過未予刁難及黃瑞宮並未質疑其虛報帳目之情況下，捏造事實
以陷害被告？原判決先認定韋光華係主動向調查單位自首出示支出傳票，繼以臆測之
詞，謂如果韋光華虛報上開帳目，又風聞有人檢舉其向被告行賄，為掩飾其虛報帳目
而以自首表示其並未假報帳而真侵占，衡情亦非全無可能云云，所為之論斷，併有可
議。(四)檢察官認被告向韋光華收受上開賄款、接受其餐飲款待，及另向江政成收受賄
款三千元等犯行間，具有連續犯裁判上一罪關係，第一審審理結果，認為被告向韋光
華收受賄款、接受其餐飲款待部分成立犯罪，予以論罪科刑，向江政成收受賄款三千
元部分犯罪不能證明，因檢察官認該部分與向韋光華收受賄款、接受其餐飲款待成罪
部分，有連續犯裁判上一罪關係，故不另為無罪之諭知，原審既認被告被訴各罪均犯
罪不能證明，自應將第一審判決全部撤銷，並於判決主文中為被告無罪之諭知，始為
合法。乃原判決主文雖諭知「原判決（指第一審判決）撤銷，甲○○無罪」，卻又於
理由第三項第二款「關於被訴花農工程收受賄賂部分」，謂「……原審就此部分為不
另為無罪之諭知，亦無不合，併予明」云云，無異是維持第一審就該部分所為之判
決，顯有主文與理由矛盾之違誤。以上或為上訴意旨所指摘，或為本院得依職權調查
之事項，應將原判決全部撤銷發回。
據上論結，應依刑事訴訟法第三百九十七條、第四百零一條，判決如主文。
中      華      民      國     九十     年     十一     月    二十八    日
                              最高法院刑事第八庭
                                  審判長法官  張  信  雄
                                        法官  賴  忠  星
                                        法官  張  清  埤
                                        法官  呂  永  福
                                        法官  張  淳  淙
      右正本證明與原本無異
                                              書  記  官
中      華      民      國     九十     年     十二     月      五      日


司法院資訊處製作；財團法人民間司法改革基金會備份。
